【裁判字號】    97,交聲,2649
【裁判日期】    971027
【裁判案由】    聲明異議
【裁判全文】
臺灣臺中地方法院交通事件裁定         97年度交聲字第2649號
原處分機關  交通部公路總局臺中區監理所
異  議  人
即受處分人  甲○○
上列受處分人因違反道路交通管理處罰條例案件，對於交通部公
路總局臺中區監理所九十四年八月二十二日所為之處分（原處分
：中監違字第裁六０—Ｇ00000000號），聲明異議，本
院裁定如下：
    主    文
原處分撤銷。
前項撤銷部分，甲○○不罰。
    理    由
一、原處分機關略以：緣異議人即受處分人甲○○（下稱受處分
    人）駕駛所有車號ＱＬ—八二五三號自用小客（貨）車於民
    國九十四年五月三十一日下午九時十四分許，在臺中市○○
    路與大業路口處，因『限速五十公里，經測時速七十公里，
    超速二十公里（滿二十公里以上）』違規，經臺中市警察局
    交通警察隊直屬分隊依違反道路交通管理處罰條例第四十條
    第一項逕行舉發。受處分人於九十四年七月一日到案提出申
    訴，原舉發單位函復略以：「．．．依法予以逕行舉發，本
    案違規事實，仍請依法照章裁處。．．．」，受處分人仍不
    服，又於九十四年八月二十二日口頭提出再申訴，原處分機
    關遂於九十四年八月二十二日以中監違字第裁六０—Ｇ00
    000000號裁決書裁處罰鍰新台幣（下同）二千二百元
    ，逾期依裁決書主文辦理等語。惟受處分人於九十七年九月
    二十二日至原處分機關口頭陳述，未收到本案裁決書，經查
    原處分機關於九十四年九月六日業將本案以中監自字第０九
    四００六六四０三號函移送鈞院審理，惟尚無裁定結果，經
    致電鈞院查詢亦無本案之異議紀錄，為維護受處分人權益，
    爰補送受處分人九十四年九月五日具狀聲明異議之移送書全
    份資料一份，敬請鈞院卓裁。
二、聲明異議意旨略以：受處分人之自小客貨廂型車車齡已逾十
    三年，因平日載運馬桶、臉盆及鏡箱等易碎物品，故平日開
    車，速度絕不超過五十公里，而舉證之測速照片，可見第一
    車道為受處分人之廂型車，第二車道緊鄰車後有一轎車，第
    三車道有一休旅車，但車頭方向微向第二車道偏移，而第二
    張照片，可見三車之間距、車道皆無變化，受處分人之車並
    無特別超前。理論上，如要高速前進，應在第一、二車道，
    第三車道因路邊停車、側向車、摩托車之危險因素，應不可
    能以七十公里高速前進，而檢視二張照片，受處分人之車和
    第三車道之休旅車皆保持平行，受處分人廂型車並無超越，
    故超速違規之車，絕非受處分人駕駛之廂型車，推測應是第
    二車道之轎車，高速前進中本欲超車，但見休旅車有轉向第
    二車道之意向，故立即減速，故緊鄰受處分人車後，未保持
    安全距離，為此請求鈞院詳加審視，並為適法裁定云云。
三、按法院受理交通事件，準用刑事訴訟法之規定，道路交通管
    理處罰條例第八十九條前段定有明文。而按犯罪事實應依證
    據認定，無證據不得認定其犯罪事實，刑事訴訟法第一百五
    十四條第二項亦定有明文。又認定不利於被告之事實，須依
    積極證據，苟積極證據不足為不利於被告事實之認定時，即
    應為有利於被告之認定，更不必有何有利之證據；認定犯罪
    事實所憑之證據，雖不以直接證據為限，間接證據亦包括在
    內，然而無論直接或間接證據，其為訴訟上之證明，須於通
    常一般之人均不致有所懷疑，而得確信為真實之程度者，始
    得據為有罪之認定，若其關於被告是否犯罪之證明未能達此
    程度，而有合理性懷疑之存在，致使無從形成有罪之確信，
    根據「罪證有疑，利於被告」之證據法則，即不得遽為不利
    於被告之認定。最高法院分別著有三十年上字第八一六號、
    七十六年臺上字第四九八六號判例可資參照。基此，法院於
    受理違反道路交通管理處罰條例案件時，亦應有其適用。易
    言之，法院於踐行完調查證據之程序後，為事實之認定時，
    如就原處分機關所認定之行為人違規事實仍有合理之懷疑，
    而無法達到確信行為人確有該當於道路交通管理處罰條例各
    該處罰條文之構成要件事實時，即應依刑事訴訟上之待證事
    實「倘有懷疑，則從被告之利益作解釋」之證據法則，作對
    受處分人有利之認定。
四、經查：
（一）受處分人於九十四年五月三十一日下午九時十四分許，駕
      駛所有車號ＱＬ—八二五三號自用小客（貨）車，在臺中
      市○○路與大業路口處，因『限速五十公里，經測時速七
      十公里，超速二十公里（滿二十公里以上）』違規，經臺
      中市警察局交通警察隊直屬分隊依違反道路交通管理處罰
      條例第四十條第一項逕行舉發，有臺中市警察局交通警察
      隊直屬分隊掣開之中市警交字第Ｇ00000000號舉
      發違反道路交通管理事件通知單一紙及自動測速照相機所
      拍攝受處分人超速駕駛之照片二張在卷可參，堪先認定。
（二）原處分機關認受處分人有上開違規情節，係以臺中市警察
      局舉發違反道路交通管理事件通知單及卷附臺中市警察局
      九十四年七月二十一日中市警交字第０九四０００四八二
      七七號函覆：「本案（違規單號：中市警交字第Ｇ000
      00000號）經檢視採證相片，並查證執勤員警略以：
      確係行駛第一車道（採證相片上業已顯示違規車輛之行駛
      車道）之該車（ＱＬ—八二五三號）超速違規無誤，而該
      路段限速五十公里，該車行經該時、地經科學儀器測照時
      速達七十公里，超速二十公里，經照相採證後，始依法予
      以逕行舉發，本案違規屬實，仍請依法照章裁處。且本局
      雷達測速儀業經經濟部標準檢驗局檢定合格，並此敘明。
      」內容為據；然查：
１、依據臺中市警察局九十七年十月九日中市警交字第０九七０
    ０七四八四四號函覆：「．．．二、本局文心路與大業路口
    之測速照相設備係為感應式線圈測速照相設備，非雷達式測
    速照相設備，謹先陳明。三、採購上揭設備時，因經濟部標
    準檢驗局尚無檢驗感應式線圈測速之設備，致無法檢定，惟
    採購及使用該項設備，均要求必須有生產國製造廠或其他檢
    驗單位準確性認證之證明文件，以確保其準確性。本案因經
    濟部標準檢驗局迄今尚無標準檢驗程序及機制，故無相關檢
    驗合格證明書，僅有得標廠商所附原廠國荷蘭量測局檢驗合
    格書經臺北地方法院公正之譯本，併此敘明。．．．」內容
    ，可知本案違規地點之測速照相設備係採用感應式線圈測速
    照相設備，而非雷達式測速照相設備；目前國際上並無感應
    線圈測速照相儀器之檢測標準，我國經濟部標準檢驗局亦無
    檢定、檢校此類儀器之設備，向來亦無針對此類儀器施以檢
    驗，是縱該設備於原製造國出廠時，經該國主管機關認定完
    成測試且符合國際標準，惟一經埋設路面下方，即難施以定
    期維修、保養及檢測，經過數年之長時間使用，其準確度或
    會受各種因素所影響，而難免有誤判、失真之可能，從而，
    內政部警政署業於九十七年一月十七日，以警署交字第０九
    七００二一二六五號通報全國各警察機關，即日起暫停使用
    感應式線圈測速照相儀器（舉發闖紅燈例外），俟檢定、檢
    校管理機制建立後，再行研議使用，已屬公所週知之事實。
２、按度量衡法第五條規定：「為確保交易安全、維護大眾安全
    健康及環境保護，主管機關得就供交易、證明、公務檢測、
    環境保護、公共安全、醫療衛生有關之度量衡器，指定為法
    定度量衡器。」，故於度量衡法第十八條授權訂定之度量衡
    器檢定檢查辦法第三條第一項第七款即規定公務檢測用雷達
    測速儀及公務檢測用雷射測速儀（光達式）為應經檢定之法
    定度量衡器。而查，本件超速違規事件採證之感應線圈測速
    照相儀器並未經列為法定度量衡器，其公信力已非無疑，縱
    認得用於交通違規事件之採證，衡諸上開條文之意旨，更應
    經國家專責機關檢定，以昭公信。否則同用於交通違規採證
    之儀器，列為法定度量衡器之公務檢測用雷達測速儀及公務
    檢測用雷射測速儀（光達式），即須經過嚴格之定期檢定程
    序，而未列法定度量衡器之感應線圈測速照相儀器，卻無需
    過國家專責機關任何檢定程序及定期驗證，不僅本末倒置，
    且亦無任何公信力可言。
３、查本件執行自動測速照相之儀器業經受測合格，有臺中市警
    察局九十七年十月九日中市警交字第０九七００七四八四四
    號函暨所檢附之荷蘭量測局核准本機型之合格證明文件，且
    業於九十四年八月四日經臺灣臺北地方法院所屬民間公證聯
    合事務所認證，有北院民認麟字第一一四三五０號認證書影
    本在卷可參；惟上開感應線圈測速照相儀器之相關設備，係
    置放於道路上及埋設於路面下，不論晴雨，終日承受風吹日
    曬雨淋及數量龐大之過往車輛輾壓，難謂其測速裝置無因震
    動或潮濕、日曬而失其準確性。且本件感應線圈測速照相儀
    器自出廠迄今，並未經過經濟部標準檢驗局或任何具公信力
    之檢定機關檢查、校正或驗證，該感應線圈測速照相儀器之
    準確性即有疑義。又本件感應線圈測速照相儀器縱經原製造
    國檢驗認可，並經本國法院認證，然本國法院之認證，僅係
    認證原製造國對於該儀器之檢驗結果，並非確認該測速器之
    測速效值是否符合我國法定規範，且原製造國對於該儀器測
    驗結果之正確性與誤差值範圍，亦始終未經經濟部標準檢驗
    局依度量衡法檢驗認可，可否直接納為國內交通違規案件不
    利人民財產權利之採證工具，亦非無疑。
４、而國家對於道路交通管理係以維護交通秩序、確保交通安全
    為目的，處罰僅為國家為達行政目的手段之一，交通違規罰
    鍰並非處罰目的；行政行為，應以誠實信用方法為之，並保
    障人民正當合理之信賴，其為達行政目的所採取之方法、所
    造成之損害不得與欲達成目的之利益顯失均衡，行政程序法
    第七條、第八條關於政府機關執行公權力時應遵行之程序原
    則規定甚明，故設置於道路所採用之固定式科學儀器，以取
    得不利於駕駛人之證據資料時，亦應依上開規定，以符合國
    家度量衡檢驗標準之設備為之，始能保護人民對於國家執行
    公權力之合理期待。然而，稽之本件受處分人遭舉發之時間
    、地點、超速情形及舉發單位對於上開地點具有專屬管轄之
    地位等情形，舉發單位賴以認定用路人是否已達違規程度之
    感應線圈測速照相儀器，既未經過經濟部標準檢驗局檢驗認
    可，且無相關校準資料可資驗證，其測得速度之正確性，顯
    有疑義，自不能採為不利受處分人之認定。
５、綜上所述，益見感應式線圈測速設備因欠缺檢驗標準，爭議
    性過高，目前已不為警察機關執行舉發測速時所採用，則交
    通違規之舉發機關對此種測速儀器之準確性自己亦存有懷疑
    ，自難期他人信賴其公正性。至於縱因我國經濟部標準檢驗
    局並無檢定、檢校此類感應線圈測速照相儀器之設備，以致
    警察機關無法針對此類儀器送經濟部標準檢驗局施以檢驗，
    然行政行為，既應以誠實信用方法為之，並保障人民正當合
    理之信賴，自不能因無相關設備足以檢定上開感應線圈測速
    照相儀器，即將該儀器失真之風險轉嫁於用路人身上，此不
    僅違反誠實信用，亦與國家對於道路交通管理係以維護交通
    秩序、確保交通安全為目的背道而馳。
（三）再查，內政部警政署已於九十七年一月十七日，以警署交
      字第０九七００二一二六五號通報全國各警察機關，即日
      起暫停使用感應式線圈測速照相儀器（舉發闖紅燈例外）
      ，業如前述。至停止使用後已舉發與未舉發案件，處理規
      定為：各警察機關已製單未郵寄及完成舉發之案件，依法
      院案例裁定見解，若無具體事證顯示各該感應線圈測速設
      備所取得之數據有失真之情事，違規人如有不服、爭議，
      應依「道路交通管理處罰條例」第八條、第九條及「違反
      道路交通管理事件統一裁罰基準及處理細則」第四十條規
      定，於裁決前向處罰機關提出陳述，有證據者（例如行車
      資料）可一併檢附。至於已拍照未製單或已製單未郵寄而
      存有爭議之案件，為避免民眾爭議及減少行政機關處理陳
      述案件之人、物力資源浪費，各警察機關不再舉發等情，
      雖有內政部警政署警署交字第０九七００四四九四五號函
      在卷可參；然內政部警政署既已暫停感應式線圈測速設備
      之使用，則原處分機關即應俟感應式線圈測速設備之檢定
      、檢校管理機制建立後，始依法裁罰較為妥適，且內政部
      警政署既於九十七年一月十七日通報各單位，自即時起，
      暫停用感應式線圈測速設備後，對於已製單未郵寄及完成
      舉發之案件，仍加以處罰，而已拍照未製單或已製單未郵
      寄之案件，則不予處罰，則於九十七年一月十七日後，原
      處分機關以是否已製單或郵寄等偶然之作業因素，決定是
      否予以舉發，亦有違公平原則，難謂妥適（臺灣高等法院
      高雄分院九十七年度交抗字第二二四號裁定意旨參照）。
五、綜上，本件經感應線圈測速照相儀器之採證是否為真，既存
    有疑義，而上開採證儀器之準確性亦堪質疑，依首揭說明，
    自應為受處分人有利之認定。此外，原處分機關復查無其他
    積極證據足以證明受處分人確有上開超速違規情節，則原處
    分機關遽對受處分人裁罰，即難認為允當，是本件受處分人
    所為異議內容雖屬無理由，惟原處分既有前開疑義，即屬無
    可維持，應由本院撤銷原處分，並為受處分人不罰之諭知，
    以資適法。
據上論斷，應依道路交通管理處罰條例第八十七條第二項，道路
交通案件處理辦法第二十條前段，裁定如主文。
中    華    民    國    97    年    10    月    27    日
                        交通法庭  法  官  許惠瑜
以上正本證明與原本無異。
如不服本裁定，應於收受送達後5日內向本院提出抗告狀。（應
附繕本）
                                  書記官  陳佳君
中    華    民    國    97    年    10    月    27    日


司法院資訊處製作；財團法人民間司法改革基金會備份。
